臺灣屏東地方法院民事判決
111年度訴字第104號
原      告  鄭秀玲  
訴訟代理人  涂榮廷律師
被      告  陳春生  
訴訟代理人  陳世明律師 
            梁家豪律師
上列當事人間債務人異議之訴事件，本院於民國111年11月23日
日言詞辯論終結，判決如下：
    主  文
原告之訴駁回。
訴訟費用由原告負擔。
    事實及理由
一、原告主張：兩造及訴外人陳癸壬、徐介忠（下稱原告等4人
    ）於民國105年間，各出資新臺幣（下同）72萬元，合夥經
    營萬巒健保藥局（下稱系爭合夥），由原告出名登記為營業
    負責人。嗣因系爭合夥營利不符預期，被告及陳癸壬、徐介
    忠（下稱被告等3人）無意繼續經營合夥事業，原告等4人遂
    於108年5月31日達成協議，被告等3人均退夥，由原告獨自
    繼續經營事業，並由原告簽發票面金額72萬元之本票3張，
    交3人各持1張，用以擔保系爭合夥清算後之出資返還。被告
    等3人退夥應屬經合夥人全體同意解散之意，且退夥後致合
    夥人僅剩原告1人，不符合夥成立要件，共同經營合夥事業
    之目的亦無從繼續，依民法第692條第2款、第3款規定，系
    爭合夥事業應歸於解散。系爭合夥解散後，依法應進行清算
    程序，於清償合夥債務或劃出必要之數額後，倘有剩餘，始
    得請求返還出資額，惟因系爭合夥迄今未進行清算，有無剩
    餘財產亦未可知，故被告尚無請求返還出資之權利，被告所
    持原告簽發如附表所示之本票（下稱系爭本票）所擔保之出
    資額返還債權並不存在，此即屬於執行名義成立前，有債權
    不成立之事由，爰依強制執行第14條第2項規定，提起本件
    訴訟等語。並聲明：㈠確認被告所持有之系爭本票，其中66
    萬1,667元及自108年6月1日起至清償日止，按週年利率6％計
    算之利息，對原告之本票債權不存在。㈡本院111年度司執字
    第4072號及臺灣臺北地方法院111年度司執助字第952號清償
    票款強制執行事件（下合稱系爭執行事件）所為之強制執行
    程序應予撤銷。               
二、被告則以：系爭合夥因被告等3人不願繼續維持合夥關係，
    原告表示願意受讓股分，原告等4人遂於108年5月31日達成
    協議，共同簽訂合夥轉讓同意書（下稱系爭同意書），約定
    由原告各給付被告等3人各72萬元，作為股分轉讓之對價，
    原告並簽發系爭本票用以擔保股分轉讓價金之給付。原告於
    簽立系爭同意書後，曾陸續給付被告共5萬8,333元，至今尚
    積欠66萬1,667元，被告持系爭本票聲請准許強制執行之裁
    定，並據以聲請強制執行，於法並無不合。縱認系爭本票係
    為擔保出資額之返還，系爭合夥應歸於解散，然依系爭同意
    書可認原告等4人均同意依其內容作為清算之結果，清算已
    生效力，系爭合夥對外之債務，係屬與債權人間另外之法律
    關係，並不影響清算完結之效力。再縱認系爭合夥尚未清算
    完結，惟兩造間仍存有返還出資額之債權債務關係，系爭本
    票債權並非不存在等語，資為抗辯，並聲明：如主文第1項
    所示。
三、不爭執之事項（見本院卷第74至75頁）：
  ㈠萬巒健保藥局於105年間設立登記，原告等4人各出資72萬元
    ，由原告單獨出名登記為負責人，負責執行系爭合夥事務。
  ㈡原告等4人於108年5月31日簽立「合夥轉讓同意書」，約定同
    意由原告承受被告等3人合計共216萬元之出資，並經原告開
    立面額72萬元之本票3張，交予給被告等3人各1張。
  ㈢萬巒健保藥局自108年5月31日後，由原告單獨執行事務迄今
    。
  ㈣被告持系爭本票對原告聲請准許強制執行，經臺灣橋頭地方
    法院以110年度司票字第1085號裁定（下稱系爭本票裁定）
    准許強制執行確定；被告再以系爭本票裁定對原告聲請強制
    執行，系爭執行事件仍在執行中。
  ㈤系爭本票利息起算日為108年6月1日。
四、得心證之理由：
  ㈠按確認之訴非原告有即受確認判決之法律上利益者，不得提
    起。所謂即受確認判決之法律上利益，係指法律關係之存否
    不明確，原告主觀上認其在法律上之地位有不安之狀態存在
    ，且此種不安之狀態，能以確認判決將之除去者而言，若縱
    經法院判決確認，亦不能除去其不安之狀態者，即難認有受
    確認判決之法律上利益（最高法院42年度台上字第1031號判
    決意旨參照）。查本件被告持系爭本票裁定對原告聲請強制
    執行，系爭執行事件仍執行中，為兩造所不爭執，原告則否
    認被告對其有該票據權利，顯見兩造間就系爭本票所載之系
    爭本票票據債權存否已發生爭執，且致原告是否應負系爭本
    票之票據債務陷於不確定狀態，原告在私法上之地位即有受
    侵害之危險，且此項危險得以對於被告之確認判決除去，堪
    認原告有受確認判決之法律上利益，合先敘明。
  ㈡次按票據乃文義證券及無因證券，票據上之權利義務悉依票
    上所載文義定之，與其基礎之原因關係各自獨立，票據上權
    利之行使不以其原因關係存在為前提。執票人行使票據上權
    利時，就其基礎之原因關係確係有效存在不負舉證責任。且
    若票據債務人以自己與執票人間所存抗辯之事由對抗執票人
    ，依票據法第13條規定觀之雖非法所不許，仍應先由票據債
    務人就該抗辯事由之基礎原因關係負舉證之責任。惟當票據
    基礎之原因關係確立後，法院就此項原因關係進行實體審理
    時，當事人於該原因關係是否有效成立或已否消滅等事項有
    所爭執，即應適用各該法律關係之舉證責任分配原則，而非
    猶悉令票據債務人負舉證責任（最高法院107年度台上字第1
    584號民事判決意旨參照）。本件原告主張系爭本票基礎原
    因關係為系爭合夥清算後出資額之返還，為被告所否認，依
    上開說明，自應由原告就系爭本票基礎原因關係為何先行舉
    證，於確立原因關係後，則適用各該法律關係之舉證責任分
    配原則。經查：
  ⒈原告等4人於108年5月31日簽立系爭同意書，約定由原告承受
    被告等3人合計共216萬元之出資，原告並開立面額72萬元之
    本票3張，交予給被告等3人各1張，為兩造所不爭執。原告
    固主張系爭本票原因關係事實為合夥清算後出資額之返還等
    語，惟觀之系爭同意書內容為「本商業合夥人陳癸壬、陳春
    生、徐介忠因無意繼續合夥經營，自即日起退夥，同意由鄭
    秀玲承受出資金額新台幣216萬元加入本商行為合夥人」（
    見本院卷第35頁），則依「退夥」、「承受出資」等語，是
    否可認原告等4人真意為解散合夥，原告簽發系爭本票係為
    擔保合夥清算後出資額之返還，仍應參酌其他事證，以探求
    當事人真意。
  ⒉證人陳癸壬到庭證稱：我有簽系爭同意書，當時我們4個人都
    有在場，原告同時有開本票，一人一張本票，每個人的金額
    是72萬元。簽的過程中，原告說她要把我們的股分吃下來，
    所以有在討論原告要如何給付我們各72萬元，原告說她沒有
    錢，所以才開本票給我們，作為欠我們的證據，就是要支付
    這個本票金額的錢72萬元。我們沒有計算盈虧，因為原告有
    跟我們達成協議，照原本我們出資的金額吃下來，不管盈虧
    都是由原告處理，原告並沒有說藥局現在有虧損，我們不應
    該拿這麼多錢回去。簽系爭同意書的意思是我們3個人把股
    分轉讓給原告，是股分買賣，不是要結束營業進行清算等語
    （見本院卷第112至118頁），可知原告等4人於簽立系爭同
    意書時，原告係表示要按被告等3人出資金額買受股分而簽
    發系爭本票，並非日後要進行清算再返還出資額之意。再參
    以萬巒健保藥局自原告等4人簽立系爭同意書後，仍由原告
    持續經營迄今，並無進行相關清算程序之營運狀況，核與證
    人證述簽立系爭同意書真意並非要結束營業進行清算乙節相
    符，復佐以原告於簽立系爭同意書後，曾陸續給付被告共5
    萬8,333元款項乙情，此有原告所簽立字據在卷可稽（見本
    院卷第37頁），倘系爭本票確係為擔保合夥清算後之出資返
    還，原告自應於結算後始返還被告出資額，或至少於給付被
    告部分票款時提及清算相關事項，然原告卻未為之，與常情
    有違。是依證人證述原告於簽立系爭同意書時之意思表示、
    萬巒健保藥局持續經營之營運狀況及事後原告曾陸續給付被
    告部分票款等節，堪認系爭本票基礎之原因關係非為清算後
    出資額之返還，而係合夥股分轉讓價金之給付，故原告主張
    系爭本票係為擔保系爭合夥清算後出資額之返還等語，不足
    以取。
  ⒊基上，系爭本票之基礎原因關係既為系爭合夥股分轉讓價金
    之給付，被告系爭合夥股分亦為原告所承受，則原告訴請確
    認系爭本票之本票債權不存在，自無可取。又原告以本票債
    權不存在為由，依強制執行法第14條第2項規定，訴請撤銷
    系爭執行事件之強制執行程序，亦無理由，不應准許。
五、綜上所述，原告請求確認被告所持有之系爭本票，其中66萬
    1,667元及自108年6月1日起至清償日止，按週年利率6％計算
    之利息，對原告之本票債權不存在，以及依強制執行法第14
    條第2項規定，請求撤銷系爭執行事件之強制執行程序，均
    無理由，應予駁回。
六、本件事證已臻明確，兩造其餘攻擊防禦方法及舉證，經本院
    審酌後，核與判決結果無影響，爰不逐一論述，併此敘明。
七、訴訟費用負擔之依據：民事訴訟法第78條。
中　　華　　民　　國　　111 　年　　12　　月　　7 　　日
                  民事第三庭  審判長法  官  潘快
                                    法  官  薛侑倫 
                                    法  官  郭欣怡
正本係照原本作成。
如不服本判決，應於收受送達後20日內向本院提出上訴書狀，其
未表明上訴理由者，應於提出上訴後20日內向本院補提理由書狀
（均須按他造當事人之人數附繕本）。
如委任律師提起上訴者，應一併繳納上訴審裁判費。
中　　華　　民　　國　　111 　年　　12　　月　　7 　　日
                            書記官  林佳慧
附表： 
發票人 發票日 到期日 票據號碼 票面金額（新臺幣） 鄭秀玲 108年5月31日 108年5月31日 000000 72萬元